ACORDAO-COMPLETO-2429618

ACÓRDÃO 11198/2020 ATA 35/2020 - SEGUNDA CÂMARA

VISTOS, relatados e discutidos estes autos de tomada de contas especial instaurada pelo Fundo Nacional de Desenvolvimento da Educação (FNDE) em desfavor de Domingos dos Santos Neto (gestão: 2013-2016) , como então prefeito de Telha - SE, diante da omissão no dever de prestar contas a partir da não comprovação da boa e regular aplicação dos recursos federais transferidos sob o valor de R$ 134.188,00 por meio do Programa de Apoio aos Sistemas de Ensino para Atendimento à Educação de Jovens e Adultos (PEJA) durante o exercício de 2013;
ACORDAM os Ministros do Tribunal de Contas da União, reunidos na Sessão da 2ª Câmara, ante as razões expostas pelo Relator, em:
9.1. julgar irregulares as contas de Domingos dos Santos Neto, nos termos dos arts. 1º, I, 16, III, "a", "b" e "c", 19, caput, 23, III, da Lei n.º 8.443, de 1992, para condená-lo ao pagamento do correspondente débito, com a atualização monetária e os juros de mora calculados desde a data informada até o efetivo recolhimento, fixando-lhe o prazo de 15 (quinze) dias, contados da notificação, para que comprove perante o Tribunal, nos termos do art. 214, III, "a", do RITCU, o recolhimento da dívida em favor do Fundo Nacional de Desenvolvimento da Educação, na forma da legislação em vigor, sob as seguintes condições:
	Data da Ocorrência:
	Valor (em R$) :

	3/1/2013
	67.094,00

	8/8/2013
	67.094,00

9.2. aplicar em desfavor de Domingos dos Santos Neto a multa prevista no art. 57 da Lei n.º 8.443, de 1992, sob o valor de R$ 50.000,00 (cinquenta mil reais) , fixando-lhe o prazo de 15 (quinze) dias, contados da notificação, para que comprove, perante o Tribunal, nos termos do art. 214, III, "a", do RITCU, o recolhimento da referida dívida em favor do Tesouro Nacional, com a devida atualização monetária, na forma da legislação em vigor;
	9.3. autorizar, caso requerido, nos termos do art. 26 da Lei n.º 8.443, de 1992, e do art. 217 do RITCU, o parcelamento das dívidas fixadas por este Acórdão em até 36 (trinta e seis) parcelas mensais e sucessivas, com a atualização monetária e os correspondentes acréscimos legais, esclarecendo ao responsável que a falta de pagamento de qualquer parcela importará no vencimento antecipado do saldo devedor, sem prejuízo das demais medidas legais;
	9.4. autorizar, desde logo, a cobrança judicial das dívidas fixadas por este Acórdão, nos termos do art. 28, II, da Lei n.º 8.443, de 1992, diante do não atendimento à notificação; e
9.5. enviar a cópia do presente Acórdão, com o Relatório e a Proposta de Deliberação, à Procuradoria da República no Estado do Sergipe, nos termos do art. 16, § 3º, da Lei n.º 8.443, de 1992, para o ajuizamento das ações civis e penais cabíveis.

Tomada de Contas Especial instaurada pelo Fundo Nacional de Desenvolvimento da Educação (FNDE), diante da omissão no dever de prestar contas a partir da não comprovação da boa e regular aplicação dos recursos federais transferidos sob o valor de R$ 134.188,00 por meio do Programa de Apoio aos Sistemas de Ensino para Atendimento à Educação de Jovens e Adultos (PEJA) durante o exercício de 2013.

Segunda Câmara

Município de Telha - SE.

3. Responsável: Domingos dos Santos Neto (CPF XXX.102.735-XX).

13.1. Ministros presentes: Ana Arraes (Presidente) e Augusto Nardes.
13.2. Ministro-Substituto convocado: André Luís de Carvalho (Relator).

ANDRÉ DE CARVALHO

Trata-se de tomada de contas especial instaurada pelo Fundo Nacional de Desenvolvimento da Educação (FNDE) em desfavor de Domingos dos Santos Neto (gestão: 2013-2016) , como então prefeito de Telha - SE, diante da omissão no dever de prestar contas a partir da não comprovação da boa e regular aplicação dos recursos federais transferidos sob o valor de R$ 134.188,00 por meio do Programa de Apoio aos Sistemas de Ensino para Atendimento à Educação de Jovens e Adultos (PEJA) durante o exercício de 2013.
2.	Após a análise final do feito, o Auditor Federal Marcelo Tutomu Kanemaru lançou o seu parecer conclusivo à Peça34, com a anuência dos dirigentes da Secex-TCE (Peças 35 e 36) , nos seguintes termos:
	" (...)  2. Em 16/7/2019, com fundamento na IN/TCU 71/2012, alterada pela IN/TCU 76/2016 e DN/TCU 155/2016, o dirigente do Fundo Nacional de Desenvolvimento da Educação autorizou a instauração da tomada de contas especial (peça 1) . O processo foi registrado no sistema e-TCE com o número 3029/2019.
	3. Os recursos repassados pelo FNDE ao município de Telha/SE, no âmbito do Programa de Apoio aos Sistemas de Ensino para Atendimento à Educação de Jovens e Adultos (PEJA)   exercício 2013, totalizaram R$ 134.188,00 (peça 6) . 
	4.	O fundamento para a instauração da Tomada de Contas Especial, conforme consignado na matriz de responsabilização elaborada pelo tomador de contas, foi a constatação da seguinte irregularidade: 
	'Não comprovação da boa e regular aplicação dos recursos federais repassados à Prefeitura Municipal de Telha - SE, em face da omissão no dever de prestar contas dos valores transferidos, no âmbito do Programa de Apoio aos Sistemas de Ensino para Atendimento de Jovens e Adultos (Peja) , no exercício de 2013, cujo prazo encerrou-se em 3/8/2015.'
	5. O responsável arrolado na fase interna foi devidamente comunicado e, diante da ausência de justificativas suficientes para elidir a irregularidade e da não devolução dos recursos, instaurou-se a tomada de contas especial.
	6. 	No relatório (peça 15) , o tomador de contas concluiu que o prejuízo importaria no valor original de R$ 134.188,00, imputando-se a responsabilidade a Domingos dos Santos Neto, Prefeito Municipal no período de 1º/1/2013 a 31/12/2016, na condição de gestor dos recursos.
	7.	Em 24/10/2019, a Controladoria-Geral da União emitiu o relatório de auditoria (peça 17) , em concordância com o relatório do tomador de contas. O certificado de auditoria e o parecer do dirigente do órgão de controle interno concluíram pela irregularidade das presentes contas (peças 18 e 19) .
	8.	Em 12/11/2019, o ministro responsável pela área atestou haver tomado conhecimento das conclusões contidas no relatório e certificado de auditoria, bem como do parecer conclusivo do dirigente do órgão de controle interno, manifestando-se pela irregularidade das contas, e determinou o encaminhamento do processo ao Tribunal de Contas da União (peça 20) .
	9. Na instrução inicial (peça 24) , analisando-se os documentos nos autos, concluiu-se pela necessidade de realização de citação e audiência para as irregularidades abaixo: 
	9.1. Irregularidade 1: não comprovação da boa e regular aplicação dos recursos federais repassados ao município de Telha/SE, em face da omissão no dever de prestar contas dos valores transferidos, no âmbito do Programa de Apoio aos Sistemas de Ensino para Atendimento à Educação de Jovens e Adultos (PEJA) , no exercício de 2013, cujo prazo encerrou-se em 3/8/2015.
	9.1.1. Evidência da irregularidade: documento técnico presente na peça 8.
	9.1.2. Normas infringidas: art. 37, caput, c/c o art. 70, parágrafo único, da Constituição da República Federativa do Brasil; art. 93, do Decreto-lei 200/1967; art. 66, do Decreto 93.872/1986; e art. 12, inciso III, alínea 'd', da Resolução CD/FNDE 48, de 2/10/2012.
	9.2. Débitos relacionados ao responsável Domingos dos Santos Neto:
	Data de ocorrência
	Valor histórico (R$) 

	3/1/2013
	67.094,00

	8/8/2013
	67.094,00

	9.2.1. Cofre credor: Fundo Nacional de Desenvolvimento da Educação.
	9.2.2. Responsável: Domingos dos Santos Neto.
	9.2.2.1. Conduta: não demonstrar a boa e regular aplicação dos recursos federais recebidos e geridos à conta do Programa de Apoio aos Sistemas de Ensino para Atendimento à Educação de Jovens e Adultos - PEJA, no exercício de 2013, em face da omissão na prestação de contas, cujo prazo encerrou-se em 3/8/2015.
	9.2.2.2. Nexo de causalidade: a conduta descrita impediu o estabelecimento do nexo causal entre as possíveis despesas efetuadas com os recursos recebidos, no âmbito do Programa de Apoio aos Sistemas de Ensino para Atendimento à Educação de Jovens e Adultos - PEJA, no exercício de 2013, em afronta ao art. 37, caput, c/c o art. 70, parágrafo único, da Constituição da República Federativa do Brasil; art. 93, do Decreto-lei 200/1967; art. 66, do Decreto 93.872/1986; e art. 12, inciso III, alínea 'd', da Resolução CD/FNDE 48, de 2/10/2012.
	9.2.2.3. Culpabilidade: não há excludentes de ilicitude, de culpabilidade e de punibilidade; é razoável supor que o responsável tinha consciência da ilicitude de sua conduta; era exigível conduta diversa da praticada, qual seja, desincumbir-se do seu dever por meio da apresentação da prestação de contas no prazo e forma devidos. 
	10. Encaminhamento: citação.
	10.1. Irregularidade 2: não cumprimento do prazo originalmente estipulado para prestação de contas do Programa de Apoio aos Sistemas de Ensino para Atendimento à Educação de Jovens e Adultos (PEJA) , no exercício de 2013, cujo prazo encerrou-se em 3/8/2015.
	10.1.1. Evidência da irregularidade: documento técnico presente na peça 8.
	10.1.2. Normas infringidas: art. 37, caput, c/c o art. 70, parágrafo único, da Constituição da República Federativa do Brasil; art. 93, do Decreto-lei 200/1967; art. 66, do Decreto 93.872/1986; e art. 12, inciso III, alínea 'd', da Resolução CD/FNDE 48, de 2/10/2012.
	10.1.3. Responsável: Domingos dos Santos Neto.
	10.1.3.1.. Conduta: descumprir o prazo originalmente estipulado para prestação de contas dos recursos federais recebidos à conta do Programa de Apoio aos Sistemas de Ensino para Atendimento à Educação de Jovens e Adultos, no exercício de 2013, o qual se encerrou em 3/8/2015.
	10.1.3.2. Nexo de causalidade: a conduta descrita impediu o estabelecimento do nexo causal entre as possíveis despesas efetuadas com os recursos recebidos, no âmbito do Programa de Apoio aos Sistemas de Ensino para Atendimento à Educação de Jovens e Adultos - PEJA, no exercício de 2013, em afronta ao art. 37, caput, c/c o art. 70, parágrafo único, da Constituição da República Federativa do Brasil; art. 93, do Decreto-lei 200/1967; art. 66, do Decreto 93.872/1986; e art. 12, inciso III, alínea 'd', da Resolução CD/FNDE 48, de 2/10/2012.
	10.1.3.3. Culpabilidade: não há excludentes de ilicitude, de culpabilidade e de punibilidade; é razoável supor que o responsável tinha consciência da ilicitude de sua conduta; era exigível conduta diversa da praticada, qual seja, desincumbir-se do seu dever por meio da apresentação da prestação de contas no prazo e forma devidos. 
	11. Encaminhamento: audiência.
	12. Em cumprimento ao pronunciamento da unidade (peça 26) , foram efetuadas citação e audiência do responsável, nos moldes adiante:
	a) Domingos dos Santos Neto - promovida a citação e audiência do responsável, conforme delineado adiante:
	Comunicação: Ofício 14439/2019-TCU/Seproc (peça 28) 
Data da Expedição: 18/12/2019
Data da Ciência: 13/1/2020 (peça 29) 
Nome Recebedor: Domingos dos Santos Neto  (o próprio responsável) 
Observação: Ofício enviado para o endereço do responsável, conforme pesquisa de endereço no sistema da Receita Federal (peça 27) 
Fim do prazo para a defesa: 28/1/2020
	
	13. Conforme Despacho de Conclusão das Comunicações Processuais (peça 32) , as providências inerentes às comunicações processuais foram concluídas. 
	14. Transcorrido o prazo regimental, o responsável Domingos dos Santos Neto apresentou suas alegações de defesa (peça 33) .
	ANÁLISE DOS PRESSUPOSTOS DE PROCEDIBILIDADE DA IN/TCU 71/2012
	Apreciação do Prejuízo ao Contraditório e Ampla Defesa
	15. Verifica-se que não houve o transcurso de mais de dez anos desde o fato gerador sem que tenha havido a notificação do responsável pela autoridade administrativa federal competente (art. 6º, inciso II, c/c art. 19, da IN/TCU 71/2012, modificada pela IN/TCU 76/2016) , uma vez que o fato gerador da irregularidade sancionada ocorreu em 4/8/2015, haja vista que o vencimento do prazo para prestação de contas deu-se em 3/8/2015, e o responsável foi notificado sobre a irregularidade, pela autoridade administrativa competente, conforme abaixo:
	15.1. Domingos dos Santos Neto, por meio do ofício acostado à peça 2, recebido em 11/8/2015, conforme AR (peça 3) .
	Valor de Constituição da TCE
	16. Verifica-se, ainda, que o valor atualizado do débito apurado (sem juros) , em 1º/1/2017, é de R$ 175.168,23, portanto, superior ao limite mínimo de R$ 100.000,00, na forma estabelecida conforme os arts. 6º, inciso I, e 19, da IN/TCU 71/2012, modificada pela IN/TCU 76/2016. 
	Outro débito nos sistemas do TCU com o mesmo responsável
	17. Informa-se que foi encontrado débito imputável ao responsável em outro processo no Tribunal:
	Responsável
	Processos

	Domingos dos Santos Neto
	Processo 002.037/2016-5 (TCE, encerrado) 

	18. Informa-se que foi encontrado débito imputável ao responsável no banco de débitos existente no sistema e-TCE:
	Responsável
	Débitos inferiores

	Domingos dos Santos Neto
	1.290/2019 (R$ 30.192,30) - Dano inferior ao limite de instauração da TCE cadastrado

	19. A tomada de contas especial está, assim, devidamente constituída e em condição de ser instruída.
	Exame técnico	
	20. Da análise dos documentos presentes nos autos, verifica-se que Domingos dos Santos Neto era a pessoa responsável pela gestão e execução dos recursos federais recebidos à conta do Programa de Apoio aos Sistemas de Ensino para Atendimento à Educação de Jovens e Adultos (PEJA)   exercício 2013, tendo o prazo final para apresentação da prestação de contas expirado em 3/8/2015. 
	21. Verifica-se que foi dada oportunidade de defesa ao agente responsabilizado na fase interna, em obediência aos princípios constitucionais que asseguram o direito ao contraditório e à ampla defesa (art. 5º, inciso LV, da Constituição Federal) , conforme detalhado no item 'Análise dos Pressupostos de Procedibilidade da IN/TCU 71/2012', subitem 'Apreciação do Prejuízo ao Contraditório e Ampla Defesa'.
	22. Entretanto, o responsável não apresentou justificativas suficientes para elidir a irregularidade e não recolheu o montante devido aos cofres do Fundo Nacional de Desenvolvimento da Educação, razão pela qual sua responsabilidade deve ser mantida.
	23. Passase ao exame das alegações de defesa apresentadas pelo responsável (peça 33) :
	23.1. Manifestação do responsável (peça 33, p. 1-2) :
	23.1.1. O responsável alega que deixou o Poder Executivo em 31/12/2016, e não possui, em seus arquivos pessoais, a documentação que comprovaria a aplicação dos recursos do PEJA/2013, embora tenha a plena certeza de que não ocorreu a alegada omissão.
	23.1.2. Afirma que, após algumas buscas, localizou o demonstrativo elaborado pela assessoria municipal responsável pelas prestações de contas e encaminhou como anexo de sua defesa (peça 33, p. 4) .
	23.1.3. Por fim, esclarece que tem envidado esforços, junto à atual Administração Municipal, para ter acesso à cópia dos processos de pagamento, que estabelecem a vinculação entre as despesas e os recursos repassados.
	23.2. Análise da manifestação do responsável:
	23.2.1. O único documento encaminhado pelo responsável é o Demonstrativo Sintético Anual da Execução Físico-Financeira (peça 33, p. 4) , o que traz pouquíssimas informações acerca da aplicação dos recursos do PEJA/2013.
	23.2.2. O art. 15, da Resolução CD/FNDE 48/2012 estabelece que a prestação de contas deve ser enviada ao FNDE por meio do Sistema de Gestão de Prestação de Contas - SIGPC, na forma da Resolução CD/FNDE 2/2012.
	23.2.3. Por sua vez, o art. 2º, da Resolução CD/FNDE 2/2012 definiu que a entrega das prestações de contas ocorrerá com a inserção, no SIGPC, de informações que sejam suficientes para:
	'I - elaboração do relatório do cumprimento do objeto e dos benefícios alcançados, declarando a realização dos objetivos a que se propunha;
	II- elaboração da relação de bens ou serviços;
	III - elaboração da relação de despesas e pagamentos, com a indicação do respectivo credor;
	IV - conciliação bancária;
	V - outras demonstrações da execução dos recursos; e
	VI - anexação, quando for o caso, de cópias de documentos digitalizados/escaneados, como por exemplo: a. extrato bancário; b. fotos; c. Guia de Recolhimento da União; d. termo de aceitação definitiva da obra; e. despacho adjudicatório e homologação das licitações realizadas ou justificativa para sua dispensa ou inexigibilidade; f. faturas; g. recibos; h. notas fiscais; ou i. qualquer outro documento comprobatório da aplicação dos recursos.'
	23.2.4. Verifica-se que o único documento encaminhado pelo responsável não traz as informações definidas na Resolução CD/FNDE 2/2012, não sendo possível estabelecer o necessário nexo entre as despesas realizadas e os recursos repassados no âmbito do PEJA/2013.
	23.2.5. Consumada a omissão, ou seja, com o esgotamento do prazo expressamente estabelecido no programa para a prestação de contas, e o gestor permanecendo inerte, o entendimento do Tribunal é de que a comprovação da aplicação dos recursos deve estar acompanhada de todos os elementos que motivaram os pagamentos, como notas fiscais, recibos, procedimentos licitatórios, contratos, extratos bancários, cópias de cheques e/ou ordens de pagamento, necessários e suficientes que levem à confirmação de que houve nexo de causalidade entre as despesas realizadas e os recursos federais recebidos (Acórdão 978/2008-TCU-Segunda Câmara, Relator Ministro Aroldo Cedraz) .
	23.2.6. Não houve o envio, até o presente momento, de qualquer um desses documentos que possibilitariam estabelecer o necessário nexo entre as despesas realizadas e os recursos do PEJA/2013.
	23.2.7. Dessa forma, rejeitam-se as alegações de defesa apresentadas.
	24. Dessa forma, devem as contas do responsável Domingos dos Santos Neto serem julgadas irregulares, condenandoo ao débito apurado e aplicando-lhe a multa prevista no art. 57, da Lei 8.443/1992.
	Prescrição da pretensão punitiva
	25. Nota-se que a pretensão punitiva do TCU, conforme Acórdão 1441/2016-TCU-Plenário, Relator Ministro Benjamin Zymler, que uniformizou a jurisprudência acerca dessa questão, subordina-se ao prazo geral de prescrição indicado no art. 205, do Código Civil, que é de dez anos, contado da data de ocorrência da irregularidade sancionada, nos termos do art. 189, do Código Civil, sendo este prazo interrompido pelo ato que ordenar a citação, a audiência ou a oitiva da responsável.
	26. No caso em exame, não ocorreu a prescrição, uma vez que a irregularidade sancionada ocorreu em 4/8/2015, e o ato de ordenação da citação ocorreu em 25/11/2019.
	Cumulatividade de multas 
	27. Quanto à possibilidade de aplicação cumulativa das multas dos arts. 57 e 58, inciso I, da Lei 8.443/1992, ainda que seja adequada a realização de citação e audiência do responsável, por força do disposto no art. 209, §4º, do Regimento Interno do TCU, o Tribunal reconhece que existe relação de subordinação entre as condutas de 'não comprovação da aplicação dos recursos' e de 'omissão na prestação de contas', sendo a primeira consequência da segunda, o que enseja, na verificação das duas irregularidades, a aplicação da multa do art. 57, com o afastamento da multa do art. 58, inciso I, em atenção ao princípio da absorção (Acórdão 9579/2015-TCU-Segunda Câmara, Relator Ministro Vital do Rêgo; Acórdão 2469/2019-TCU-Primeira Câmara, Relator Ministro Augusto Sherman) .
	28. Conforme leciona Cezar Bitencourt (Tratado de Direito Penal: parte geral - 8ª Edição - São Paulo: Saraiva, 2003. Pg. 565) , na absorção, ' (...) a pena do delito mais grave absorve a pena do delito menos grave, que deve ser desprezada'. No caso concreto, a 	'omissão no dever de prestar contas', embora seja uma irregularidade autônoma, funciona como fase ou meio para a consecução da 'não comprovação da aplicação dos recursos', havendo clara relação de interdependência entre essas condutas. Dessa forma, recaindo as duas ocorrências num mesmo gestor, deve prevalecer a pena do delito mais grave, qual seja, a multa do art. 57, da Lei 8.443/1992.
	29. Cumpre observar ainda que a conduta do responsável, consistente nas irregularidades 'não comprovação da boa e regular aplicação dos recursos federais repassados em face da omissão no dever de prestar contas' e 'não cumprimento do prazo para apresentação de prestação de contas pelo gestor dos recursos', configura violação não só às regras legais, mas também aos princípios basilares da administração pública, eis que, em última análise, ocorre o comprometimento da necessária satisfação à sociedade sobre o efetivo emprego dos recursos públicos postos à disposição da municipalidade, por força do instrumento de repasse em questão.
	30. Nesses casos, em que fica evidente a falta de transparência e lisura, não há como afastar as suspeitas sempre presentes de que a totalidade dos recursos públicos federais, transferida ao município, tenha sido integralmente desviada, em prol de gestor ímprobo, ou de pessoas por ele determinadas, a revelar grave inobservância do dever de cuidado no trato com a coisa pública, isto é, ato praticado com culpa grave, pois, na espécie, a conduta do responsável se distancia daquela que seria esperada de um administrador público minimante diligente, num claro exemplo de erro grosseiro a que alude o art. 28, do Decreto-lei 4.657/1942 (Lei de Introdução às Normas do Direito Brasileiro) , incluído pela Lei 13.655/2018 (Acórdão 1689/2019-TCU-Plenário, Relator Ministro Augusto Nardes; Acórdão 2924/2018-TCU-Plenário, Relator Ministro José Mucio Monteiro; Acórdão 2391/2018-TCU-Plenário, Relator Ministro Benjamin Zymler) . 
	Conclusão
	31. Em face da análise promovida na seção 'Exame Técnico', verifica-se que o responsável Domingos dos Santos Neto não logrou comprovar a boa e regular aplicação dos recursos. Ademais, inexistem nos autos elementos que demonstrem a boa-fé do responsável ou a ocorrência de outras excludentes de culpabilidade.
	32. Dessa forma, identificado dano ao erário, devese instaurar e julgar o processo de tomada de contas especial para responsabilizar seus agentes causadores, respeitando o direito ao contraditório e à ampla defesa, independentemente de quando ocorreram os atos impugnados.
	33. Verifica-se também que não houve a prescrição da pretensão punitiva, conforme análise já realizada.
	34. Tendo em vista que não constam dos autos elementos que permitam reconhecer a boa-fé do responsável, sugere-se que as suas contas sejam julgadas irregulares, nos termos do art. 202, § 6º, do Regimento Interno do TCU, com a imputação do débito atualizado monetariamente e acrescido de juros de mora, nos termos do art. 202, § 1º, do Regimento Interno do TCU, descontado o valor eventualmente recolhido, com a aplicação da multa prevista no art. 57, da Lei 8.443/1992.
	35. Por fim, como não houve elementos que pudessem modificar o entendimento acerca das irregularidades em apuração, mantém-se a matriz de responsabilização presente na peça 23.
	Proposta de encaminhamento
	36. Diante do exposto, submetem-se os autos à consideração superior, propondo:
	a)	julgar irregulares, nos termos dos arts. 1º, inciso I, 16, inciso III, alíneas 'a' e 'c', da Lei 8.443/1992, c/c os arts. 19 e 23, inciso III, da mesma Lei, as contas do responsável Domingos dos Santos Neto, condenando-o ao pagamento das importâncias a seguir especificadas, atualizadas monetariamente e acrescidas dos juros de mora, calculadas a partir das datas discriminadas até a data da efetiva quitação do débito, fixando-lhe o prazo de quinze dias, para que comprove, perante o Tribunal, o recolhimento das referidas quantias aos cofres do Fundo Nacional de Desenvolvimento da Educação, nos termos do art. 23, inciso III, alínea 'a', da citada lei, c/c o art. 214, inciso III, alínea 'a', do Regimento Interno do TCU.
	Débitos relacionados ao responsável Domingos dos Santos Neto:
	Data de ocorrência
	Valor histórico (R$) 

	3/1/2013
	67.094,00

	8/8/2013
	67.094,00

	Valor atualizado do débito (com juros) , em 19/8/2020: R$ 222.471,75
	b) aplicar ao responsável Domingos dos Santos Neto, a multa prevista no art. 57, da Lei 8.443/1992, c/c o art. 267, do Regimento Interno do TCU, fixando-lhe o prazo de quinze dias, a contar da notificação, para que comprove, perante o Tribunal (art. 214, inciso III, alínea 'a', do Regimento Interno do TCU) , o recolhimento da dívida aos cofres do Tesouro Nacional, atualizada monetariamente desde a data do acórdão que vier a ser proferido por este Tribunal até a do efetivo recolhimento, se paga após o vencimento, na forma da legislação em vigor;
	c)	autorizar, desde logo, a cobrança judicial das dívidas, caso não atendida a notificação, na forma do disposto no art. 28, inciso II, da Lei 8.443/1992;
	d) autorizar também, desde logo, se requerido, com fundamento no art. 26 da Lei 8.443/1992, c/c o art. 217, §§ 1º e 2º, do Regimento Interno do TCU, o parcelamento das dívidas em até 36 parcelas, incidindo, sobre cada parcela, corrigida monetariamente, os correspondentes acréscimos legais, fixando-lhe o prazo de quinze dias, a contar do recebimento da notificação, para comprovar, perante o Tribunal, o recolhimento da primeira parcela, e de trinta dias, a contar da parcela anterior, para comprovar o recolhimento das demais parcelas, devendo incidir, sobre cada valor mensal, atualizado monetariamente, os juros de mora devidos, no caso do débito, na forma prevista na legislação em vigor, alertando o responsável de que a falta de comprovação do recolhimento de qualquer parcela importará o vencimento antecipado do saldo devedor, nos termos do § 2º do art. 217 do Regimento Interno deste Tribunal; 
	e) esclarecer ao responsável Domingos dos Santos Neto que, caso se demonstre, por via recursal, a correta aplicação dos recursos, mas não se justifique a omissão da prestação de contas, o débito poderá ser afastado, mas permanecerá a irregularidade das contas, dandose ensejo à aplicação da multa prevista no art. 58, inciso I, da Lei 8.443/1992;
	f) enviar cópia do Acórdão a ser prolatado, bem como do Relatório e do Voto que o fundamentarem à Procuradoria da República no Estado de Sergipe, nos termos do § 3º do art. 16 da Lei 8.443/1992, c/c o § 7º do art. 209 do Regimento Interno/TCU, para adoção das medidas cabíveis; e
	g) enviar cópia do Acórdão que vier a ser proferido ao Fundo Nacional de Desenvolvimento da Educação e ao responsável, para ciência, informando que a presente deliberação, acompanhada do Relatório e do Voto que a fundamenta, está disponível para a consulta no endereço www.tcu.gov.br/acordaos, além de esclarecer que, caso requerido, o TCU poderá fornecer sem custos as correspondentes cópias, de forma impressa."
3.	Enfim, por intermédio do Exmo. Sr. Procurador Marinus Eduardo De Vries Marsico, o MPTCU anuiu à aludida proposta da unidade técnica, tendo lançado o seu parecer à Peça 37 nos seguintes termos:
	" (...) Depois de sopesar a defesa do ex-prefeito, a conclusão do auditor instrutor à peça 34 foi de que não se logrou comprovar a boa e regular aplicação dos recursos, tampouco existem nos autos elementos que demonstrem a boa-fé do responsável ou a ocorrência de outras excludentes de culpabilidade.
	Assim, em seguida à avaliação da defesa de peça 33, acompanhada apenas do Demonstrativo Sintético Anual da Execução Físico-Financeiro, e diante da ausência de informações processuais que atestem a regular aplicação dos recursos do PEJA, apresentamos nossa concordância com a proposta uníssona da Secex-TCE (peças 34 a 36) ."
É o Relatório.

não há.

Procurador Marinus Eduardo De Vries Marsico.

TOMADA DE CONTAS ESPECIAL. FNDE. PEJA. OMISSÃO NO DEVER DE PRESTAR CONTAS. CITAÇÃO E AUDIÊNCIA. REJEIÇÃO DA DEFESA. NÃO COMPROVAÇÃO DA BOA E REGULAR APLICAÇÃO DOS RECURSOS FEDERAIS REPASSADOS. CONTAS IRREGULARES. DÉBITO. MULTA. COMUNICAÇÃO.

TOMADA DE CONTAS ESPECIAL (TCE)

Secretaria de Controle Externo de Tomada de Contas Especial (Secex-TCE).

Trata-se de tomada de contas especial instaurada pelo Fundo Nacional de Desenvolvimento da Educação (FNDE) em desfavor de Domingos dos Santos Neto (gestão: 2013-2016) , como então prefeito de Telha - SE, diante da omissão no dever de prestar contas a partir da não comprovação da boa e regular aplicação dos recursos federais transferidos sob o valor de R$ 134.188,00 por meio do Programa de Apoio aos Sistemas de Ensino para Atendimento à Educação de Jovens e Adultos (PEJA) durante o exercício de 2013.
2.	A partir do Relatório n.º 74/2019 (Peça 15) , o tomador de contas assinalou a responsabilidade em desfavor de Domingos dos Santos Neto pelo dano ao erário sob o valor original de R$ 134.188,00.
3.	Já no âmbito do TCU, a Secex-TCE promoveu a regular citação de Domingos dos Santos Neto, além da sua audiência, para apresentar a sua defesa em decorrência da não comprovação da boa e regular aplicação dos recursos federais repassados em face da omissão na prestação de contas e do não cumprimento do prazo estipulado para a apresentação dessa prestação de contas, ante o encerramento respectivo do prazo em 3/8/2015.
4.	O responsável apresentou, então, a sua defesa à Peça 33, alegando, em resumo, que não deteria a documentação necessária a comprovar a correta aplicação dos recursos inerentes ao PEJA-2013, mas não teria ocorrido a alegada omissão, tendo apresentado apenas, contudo, o suposto demonstrativo elaborado pela assessoria municipal na prestação de contas.  
5.	De todo modo, após a análise final do feito, a unidade técnica pugnou pela irregularidade das contas de Domingos dos Santos Neto para condená-lo em débito e em multa, tendo o MPTCU anuído a essa proposta.
6.	O TCU pode incorporar o parecer da unidade técnica a estas razões de decidir. 
7.	A Secex-TCE evidenciou que a responsabilidade de Domingos dos Santos Neto derivaria da ausência da necessária prestação de contas, além de o mero Demonstrativo Sintético Anual da Execução Físico-Financeira apresentado pelo responsável (Peça 33, p. 4) ter poucas informações sobre a efetiva aplicação dos aludidos recursos, estando em desacordo com a documentação fixada pela Resolução CD-FNDE n.º 2, de 2012, e, por essa linha, não teria estabelecido o necessário nexo causal entre os recursos federais repassados no âmbito do PEJA-2013 e os supostos dispêndios incorridos no referido programa.
8.	Bem se sabe, aliás, que, em sintonia, entre outros, com os Acórdãos 1.194/2009 e 3.991/2015, da 1ª Câmara, os Acórdãos 27/2004, 6.235/2013 e 3.223/2017, da 2ª Câmara, e os Acórdãos 11/1997 e 997/2015, do Plenário, a jurisprudência do TCU estaria firmada no sentido da pessoal responsabilidade do gestor pela efetiva comprovação da boa e regular aplicação dos recursos federais recebidos, submetendo todo aquele que administra os recursos públicos ao dever de demonstrar o correto emprego dos valores federais, nos termos do art. 70, parágrafo único, da Constituição de 1988 e do art. 93 do Decreto-Lei nº 200, de 1967.
9.	Por esse prisma, como a ausência dos documentos comprobatórios sobre o efetivo dispêndio na execução do aludido objeto pactuado impediu o necessário estabelecimento do necessário nexo causal entre os recursos federais repassados e os supostos dispêndios incorridos no referido programa, resultando na ausência de efetiva demonstração sobre a boa e regular aplicação dos recursos federais transferidos, restou configurada a ofensa não só às regras legais, mas também aos princípios basilares da administração pública, já que, ao final e ao cabo, o gestor deixou de prestar satisfação à sociedade sobre o efetivo emprego dos recursos públicos postos à sua disposição, resultando, assim, na efetividade da presunção legal de integral dano ao erário para a subsequente condenação do responsável em débito e em multa.
10.	Não subsistiria, enfim, a eventual prescrição da pretensão punitiva do TCU sobre o presente caso concreto, nos termos do Acórdão 1441/2016-TCU-Plenário, diante da ausência do transcurso de mais de dez anos entre a ordem para a citação no âmbito do TCU, em 25/11/2019 (Peça 26) , e a data fatal para a prestação de contas final do aludido programa, em 3/8/2015.
11.	Eis que, por meio do aludido Acórdão 1.441/2016 proferido na Sessão Extraordinária de 8/6/2016, o Plenário do TCU firmou o seu entendimento no sentido de que a prescrição da pretensão punitiva deve seguir a regra geral do prazo decenal, contado a partir do fato, em linha com o art. 205 do Código Civil brasileiro, interrompendo a contagem do aludido prazo com a ordem de citação, nos termos do art. 240, caput, da Lei n.º 13.105 (Código Processual Civil) , de 2015.
12. 	Sem prejuízo, no entanto, do respeito a esse entendimento do Tribunal, deve ser reiterada a minha ressalva já registrada em vários outros julgados do TCU no sentido de que, na ausência de lei específica, o TCU não deveria aplicar qualquer prazo prescricional sobre a referida pretensão punitiva ou, então, na pior das hipóteses, o Tribunal deveria aplicar a regra prescricional fixada pela Lei n.º 9.873, de 1999, não só porque ela trata diretamente de prescrição no âmbito do direito administrativo sancionador, mas também porque, entre outras medidas, a aludida lei manda aplicar o prazo prescricional penal, quando a infração administrativa também configure crime, além de determinar expressamente que, diante de ilícito continuado ou permanente, a contagem do prazo deve iniciar a partir da cessação do aludido ilícito.
13. 	A despeito, então, de registrar essa minha posição pessoal, o TCU deve pugnar pela pronta aplicação da multa legal em desfavor do aludido responsável a partir do entendimento fixado pelo aludido Acórdão 1441/2016-TCU-Plenário.
14.	Diante, portanto, dos elementos de convicção até obtidos neste processo, o TCU deve julgar irregulares as contas de Domingos dos Santos Neto para condená-lo ao pagamento do correspondente débito, além de lhe aplicar a multa prevista no art. 57 da Lei n.º 8.443, de 1992.
Ante o exposto, pugno pela prolação do Acórdão ora submetido a este Colegiado. 
TCU, Sala das Sessões, em 6 de outubro de 2020.
Ministro-Substituto ANDRÉ LUÍS DE CARVALHO 
Relator